【裁判字號】    95,裁,153
【裁判日期】    950126
【裁判案由】    獎懲
【裁判全文】
最  高  行  政  法  院  裁  定
                                     95年度裁字第00153號
抗  告  人  甲○○
上列抗告人因與相對人法務部間獎懲事件，對於中華民國94年1
月31日臺北高等行政法院93年度訴字第2939號裁定提起抗告，本
院裁定如下︰
    主  文
抗告駁回。
抗告訴訟費用由抗告人負擔。
    理  由
一、本件抗告意旨略謂：法務部於民國93年3月11日以抗告人「
    91年全年「無故未接續進行6個月以上，未滿2年之案件數16
    件，工作不力」為由，懲處抗告人「申誡2次」。經抗告人
    向公務人員保障暨培訓委員會提出復審，以本案並未改變抗
    告人公務員身分，係屬服務機關所為管理措施，應屬申訴、
    再申訴事項，決定「復審不受理」。嗣向原審法院提起行政
    訴訟，亦援用同一理由裁定駁回行政訴訟。惟查：1.原決定
    機關誤解「行政處分」之概念：目前實務上，有關公務員之
    行政懲處，除「免職」外，其餘有關「記大過」、「記過」
    、「申誡」等懲處，都不認為係行政處分，實與法律及學理
    概念不符。2.公務員之司法救濟權遭到不當限制：依目前公
    務員復審制度之實務見解，公務員提起復審之要件，除上述
    復審標的為「行政處分」之外，尚須「足以改變公務員之身
    分關係」及「對公務員權利有重大影響」二項要件。然查現
    行公務人員保障法，並無上述二項要件之限制，目前上述限
    制係緣自歷次司法院大法官會議解釋，而大法官會議解釋有
    其歷史背景，現今此種「特別權力關係」說，亦漸為大法官
    會議解釋所打破。再以學理而言，任何懲處，不論輕重，對
    公務員之人格，均有負面評價，都可能直接、間接影響公務
    員權利，應允許提出復審，以資救濟。3.考試救濟制度，不
    能取代或剝奪司法救濟制度：縱使公務員就其所受懲處，認
    為違法或不當，在考試制度上，我國創設「申訴」、「再申
    訴」制度，但無論係「申訴」或「再申訴」，受理單位並不
    具有司法審查功能。以抗告人為例，影響晉升「簡任」官等
    之資格，以及受訓、出國進修等權利，自不能以已有「申訴
    」、「再申訴」制度，而阻礙抗告人行使司法救濟之途徑
    。4.行政人員無評鑑司法案件品質之能力：我國將司法官之
    懲處事件交由各機關之考績委員會審理，而考績委員會之成
    員係行政人員，並非專業之司法人員，形成檢察官之懲處事
    件要接受行政人員考評。換言之，檢察官是否構成懲處要件
    係接受行政人員評定，此種運作方式，形成行政人員駕馭檢
    察官行使偵查權，其荒謬不言而喻。以本案之申誡事由而言
    ，檢察官偵查之標的係「案件」，然而法務部卻將「案件」
    解釋成「案號」，結果在行政人員行使懲處權之下，檢察官
    競相以「結案號」為能事，而真正「結案件」之檢察官，反
    而遭受負面之評價。而行政人員欠缺能力判斷檢察官偵查「
    案件」之質、量，只好以檢察官偵查之「案號」是否銷號，
    作為判斷檢察官是否已結案之認定標準。從而，本案如僅有
    「申訴」、「再申訴」之考試救濟制度，形同考試、行政權
    優於司法權之情形，自與憲法所揭司法、考試、行政分立之
    意旨不符，故本案應准予提起「復審」，俾案件得進入司法
    審查程序云云。
二、按公務人員保障法第77條第１項規定：「公務人員對於服務
    機關所為之管理措施或有關工作條件之處置認為不當，致影
    響其權益者，得依本法提起申訴、再申訴。」所稱「管理措
    施或有關工作條件之處置」，係指機關為達行政目的所為之
    作為或不作為，包括機關因管理措施所為之行政處分及其他
    機關對內生效之表意行為或事實行為在內。法律對此已明定
    其救濟之途徑為申訴、再申訴，即無由適用同法第25條第1
    項前段及第26條第1項規定，提起復審之餘地。次查，本件
    法務部93年3月11日法令字第0931300685號令核定抗告人申
    誡2次之處分，本質上係屬依公務人員考績法辦理平時考核
    之懲處處分，而獎懲得互相抵銷，於年終考績時併計其成績
    ；記申誡2次者，於年終考績時應減其總分2分，觀之公務人
    員考績法第12條第1項第1款、同法施行細則第16條第1項規
    定即明，自難認系爭申誡2次之處分，足以影響抗告人公務
    員之身分關係。再按司法院釋字第243號、第266號解釋意旨
    分別為：「中央或地方機關依公務人員考績法或相關法規之
    規定，對公務員所為之免職處分，直接影響其憲法所保障之
    服公職權利，受處分之公務員自得行使憲法第16條訴願及訴
    訟之權。．．．至公務人員考績法之記大過處分，並未改變
    公務員之身分關係，不直接影響人民服公職之權利，上開各
    判例不許其以訴訟請求救濟，與憲法尚無牴觸。」「依公務
    人員考績法所為之免職處分，因改變公務員身分關係，直接
    影響人民服公職之權利，依本院釋字第243號解釋，得許受
    處分之公務員提起行政訴訟。對於未改變公務員身分之其他
    考績結果有所不服，仍不許以行政訴訟請求救濟。．．．」
    上開解釋已明白揭示，依公務人員考績法之記大過處分，不
    許其以訴訟請求救濟，則舉重以明輕，本件記申誡2次之處
    分，自亦不許提起行政訴訟請求救濟。原裁定以抗告人就不
    得提起復審之事項提起撤銷訴訟，於法不合而予駁回，於法
    並無違背。抗告論旨，執前述理由，指摘原裁定違背法令，
    求予廢棄，難認有理由。又本件抗告人在原審之起訴既不合
    法，其餘實體理由之主張，自無從審究，附此指明。
三、依行政訴訟法第104條、民事訴訟法第95條、第78條，裁定
    如主文。
中    華    民    國    95    年    1     月    26    日
                  第二庭審判長法  官  廖  政  雄
                              法  官  林  清  祥
                              法  官  鍾  耀  光
                              法  官  姜  仁  脩
                              法  官  胡  國  棟
以  上  正  本  證  明  與  原  本  無  異
中    華    民    國    95    年    1     月    26    日
                              書記官  蘇  金  全


司法院資訊處製作；財團法人民間司法改革基金會備份。
